【裁判字號】    99,聲判,23
【裁判日期】    990730
【裁判案由】    聲請交付審判
【裁判全文】
臺灣士林地方法院刑事裁定              99年度聲判字第23號
聲  請  人  吉甫國際股份有限公司
法定代理人  甲○○
代  理  人  陳和貴律師
            馮馨儀律師
被      告  己○○
            丙○○
            戊○○
            丁○○
            乙○○
上列聲請人因告訴被告等違反銀行法等案件，不服臺灣高等法院
檢察署檢察長駁回再議之處分（99年上聲議字第1977號），聲請
交付審判，本院裁定如下：
   主  文
聲請駁回。
   理  由
一、聲請交付審判意旨略以：
  (一)中央租賃股份有限公司（下稱中央租賃公司）以聲請人之票
    據持向被告等人任職之中國國際商業銀行（現已改制為兆豐
    商業銀行）辦理融資，被告等人審查時應確認該票據為交易
    行為所產生之客票，惟中央租賃以偽造發票申辦融資，其申
    請文件均與一般營業常規不符，任何人一見即可知文件係屬
    偽造，被告等人為專業授信人員，實不能以過失疏忽之詞為
    搪塞。
  (1)聲請人係受中央租賃公司以貸款融資為由而受騙於92年10月
    7 日簽署分期付款買賣契約書，並交付正面劃有平行線並指
    名受款人為「中央租賃股份有限公司」，以合作金庫圓山分
    行為擔當付款人，金額計4221萬元共12期48張本票予中央租
    賃作為融資借款之擔保，惟實際上聲請人與中央租賃問並無
    買賣交易關係，合先敘明。
  (2)中央租賃以詐術取得聲請人本票之後，立即持向中央信託局
    、中國國際商業銀行、第一銀行及華南銀行辦理「墊付國內
    票款」之申請。而依照財政部之規定，銀行對於申辦墊付國
    內票款業務之廠商，應加強徵信工作，並應確定票據確實為
    基於交易行為所產生，此有財政部函釋可稽。
  (3)經查，中央租賃取得聲請人本票後，又於92年12月16日起陸
    續退還前開48張本票之其中7 張本票，該7 張本票之其中1
    張即為中國國際商銀高雄分行所收受者，換言之，如銀行係
    查證後認定該票據乃基於中央租賃與聲請人間之交易行為所
    產生者，並依此借款予中央租賃者，何以又可退還給中央租
    賃並交還給聲請人？況且，本件「墊付國內票款」融資案件
    ，中央租賃已於92年12月31日退還聲請人本票1 張，票面金
    額為48萬7500元，則上開票據既已由中央租賃以實際交易關
    係發生之票據持向被告等人任職之中國國際商業銀行高雄分
    行辦理墊付國內票款融資業務，被告等人嗣後又將該票據退
    還給中央租賃，顯見被告等人即已明知該票據並非基於實際
    交易而產生者，是被告等人故意違反授信規定，未在應切實
    查證後之發票存根聯上加蓋戳記，原處分如何認定客票與其
    經營之業務相關？客票是基於實質交易行為所產生？進而認
    定被告行為未違反銀行授信規定而為不起訴處分?
  (4)又查，95年間中國國際商銀高雄分行以其所持有聲請人票據
    未獲兌現而以聲請人為被告，起訴請求給付票款，並經本院
    以95年湖簡字第265 號審理時，因向國稅局函查中央租賃提
    供給銀行作為貸款文件之發票，經國稅局函覆稱該紙發票當
    期未申報，承審法院並命被告等人任職之中國國際商銀高雄
    分行提出中央租賃公司在該銀行之備償帳戶資料，被告等人
    之中國國際商業銀行高雄分行自知授信過程有缺失，為免東
    窗事發，即於95年11月16日自行撤回起訴，由此亦可見被告
    等人為配合中央租賃迅速完成核貸手續，而授信過程有多項
    缺失，其違背職務違法之情明甚。
  (二)中央租賃財務不佳因而詐欺取財，被告等人身為授信主管及
    承辨人員，必然知悉中央租賃在90年間即遭遇財務困難，償
    債能力不佳。
  (1)依據臺灣高等法院98年度上重訴字第12號判決認定：中央租
    賃公司因於86、87年間先後承作瑞聯航空、國產汽車及東隆
    五金等融資性租賃案件，遭受鉅額損失，且當時面臨國內經
    濟環境變化，租賃業務市場日漸萎縮，開拓業務遭遇瓶頸，
    客戶日益流失，原與中央租賃公司有業務往來之授信銀行，
    為確保債權，紛紛提高中央租賃公司之票據金額融資成數（
    PCD ，即擔保票據金額除以實際融資金額）約110%至120%。
  (2)中央租賃董事長陳田鈺及總經理陳英傑於93年7 月7 日記者
    會坦承，中央租賃公司被倒帳逾50億元，連帶造成積欠銀行
    團高達31億元的債務，財務危機發生的致命關鍵是88年瑞聯
    航空倒帳19億及禾豐集團的11億壞帳。
  (3)而自第一銀行92年10月13日之「循環額度放款核貨單」內容
    觀之，中央租賃公司91年度營業收入為6 億6927萬元，但營
    業毛利僅1763萬元，全年度尚虧損1 億5564萬元。但至92年
    1 至8 月卻累積營業收入達37億1750萬元，較前一年度暴增
    8 倍之多。再者，依據「行庫總授信額」之記載，僅第一銀
    行八德分行對於中央租賃總授信額已達2 億9214萬元，合計
    當年度截至8 月份，各行庫均已借款高達87億1065萬元，若
    以本件貸放利率計算，依照借款申請人中央租賃公司當時之
    財務狀況，顯然無法支應每月4478萬元之龐大借款利息。
  (4)因此，中央租賃公司被倒帳逾50億元，連帶造成積欠銀行團
    高達31億元的債務，當時顯然無法支應每月4478萬元之龐大
    借款利息，中央租賃公司財務調度週轉困難，已無力承作租
    賃融資貸款業務，更無法依約按期撥款之事實，被告身為中
    央租賃常務董事、中國國際商業銀行授信主管及承辨人員等
    不能諉為不知。
  (三)被告等人放款行為已違反財政部相關規定，就其業務上作成
    之文書為不實之登載，顯已成立業務上文書登載不實之罪，
    原駁回處分竟認被告等人無從審酌查知是否有交易真實等情
    事，而認不構成犯罪，即有認事用法之違誤。
  (1)查財政部為銀行業之主管機關，因此財政部所頒佈之函釋規
    定，各銀行即應遵守，各銀行內部縱使訂有相關業務規則，
    其內容亦不得違反或逾越財政部之法令或函釋內容，而銀行
    內部規則未規定者，亦應遵守法令或相關解釋內容而為辦理
    ，此為當然。
  (2)按財政部76年2 月16日台財融字第7504210 號函釋（四）規
    定：銀行對申貸廠商所提供之客票，應注意其與申貸廠商經
    營之業務有無關連，是否為實際交易之票據，其查證不以核
    對發票為唯一依據，仍應參照其他資料認定。（五）銀行對
    申貸廠商提供之客票，經查係以無交易基礎之融資性票據申
    貸者，應予拒絕受理。（六）銀行核貸後，應切實在經查證
    之發票存根聯上加蓋：「已在XXX 行庫辦理融資」文義之戳
    記。
  (3)經查，被告等人承辦本件中央租賃融資申請，竟未於財政部
    所規定之中央租賃公司發票存根聯正本上加蓋「已融資」之
    戳記，反而於非合法憑證之中央租賃台中市分公司發票副聯
    上加蓋戳記，則被告等人之行為顯已違反財政部授信之規定
    ，就其業務上作成之文書為不實之登載，顯已成立業務上文
    書登載不實之罪。
  (4)再者，依照財政部之規定，銀行授信人員除核對統一發票外
    ，應參照其他資料，查證確認是否有交易行為，故此查證即
    為被告等人之義務，則原駁回處分無視財政部之規定，竟認
    被告等人無法審酌交易是否真實云云，即有認定事實違背法
    令之不當。
  (四)被告等人故意不查證借款人提出之客票與其經營之業務是否
    相關，亦不查證客票是否基於何交易行為所產生，被告等人
    即有與中央租賃人員共同謀議詐欺並配合其融資之行為分擔
    。
  (1)按中華民國銀行公會會員授信準則，與行政院金融監督管理
    委員會檢查局頒佈之「本國銀行業務檢查手冊」之授信業務
    第9.5 項關於「墊付國內票款」之規定，應查證客票應與授
    信戶經營之業務相關，是基於實質交易行為所產生，是否為
    其銷售對象。客票發票人集中，是否審慎辦理?
  (2)又依據該檢查手冊第9.15項之規定，對租賃公司授信時，須
    確認：是否徵取購置租賃設備之發票、借戶與客戶簽訂之租
    賃契約或分期付款契約、交貨、驗收證明等資料，以評估資
    金需求，並為還款來源之分析？借戶提供倩償之票據是否為
    交易行為所產生而非其客戶之保證票據？借戶應收帳款之回
    收情形是否正常?
  (3)且依據該檢查手冊第8.5 項放款事後管理之查核規定：是否
    依照有關規定確實辦理授信覆審，以加強授信之事後追蹤考
    核？覆審人員是否迴避覆審本身經辦之授信案？授信案所批
    示之核貸條件是否均已確實履行？對授信戶之資金用途及流
    向，是否均已切實追蹤查核瞭解？借款資金流向是否與原申
    貸用途相符？借款資金有無流向投機性用途？公司戶借款資
    金有無流向負責人（或關係企業）、或保證人？配合交易行
    為之週轉金貸款應追蹤查核其交易行為是否真實？中長期放
    款是否注意借戶中貸計畫之執行情形？對約定分期償還之企
    業授信，是否隨時查核其產銷情形及獲利能力？
  (4)因此，依照上開放款事後管理之查核之規定，被告身為授信
    主管及承辦人員於本件中央租賃取得貸款之後，亦應追蹤查
    核，並應於92年11月15日即發現該紙92年10月7 日開立之偽
    造發票實際上並未申報，蓋國稅局已函覆稱該紙發票當期未
    申報，則被告等人違反放款管理事後查核之規定，顯係為掩
    飾中央租賃詐欺犯行，對於中央租賃詐欺之犯行，不能諉為
    不知。
  (5)況且，中央租賃在未告知聲請人之情況下，以自行過票匯款
    入聲請人支票存款帳戶內之方式，於92年12月1 日及92年12
    月31日分別匯入195 萬及97萬5 千元至聲請人支票存款帳戶
    內，使該等聲請人所開立之受款人為「中央租賃股份有限公
    司」之票據得以兌現供執票人（即被告等人任職之銀行）提
    領，則被告等人對於中央租賃自行匯款入聲請人帳戶之事實
    ，不可能不知。
  (五)被告等人確故意違反授信規定，與中央租賃人員共同以詐術
    詐取聲請人票據並配合其融資之行為分擔，實已構成詐欺之
    共犯。
  (1)查中央租賃係以承作動產擔保交易、購料分期付款交易或售
    後租回等融資性租賃業務為其主要營業項目，如為分期付款
    交易，中央租賃依法應開立利息收入之發票，因此，依照本
    件金額為4200萬元之分期付款買賣契約之性質，本應由中央
    租賃公司自92年12月1 日起至93年11月1 日，按票據到期日
    分佈情形，按期開立利息收入之發票給予聲請人。
  (2)然查，實際上中央租賃卻以已停業之中央租賃台中市分公司
    開立之偽造發票，且品項非利息收入而為衣服乙批之買賣價
    金，且一次開立金額為4221萬元外加營業稅後合計4432萬50
    0 元之貨款發票，則該紙偽造發票副聯日期為92年10月7 日
    ，與票據到期日分佈情形不符，負責人不同，亦無送貨與驗
    收證明，兩者營業收入與營業成本之品名、數量無法勾稽查
    核，亦明顯違反財政部76.2.16 台財融第7504210 號函釋之
    二、（三）對申貸廠商所提供之客票，凡金額較鉅，或發票
    人集中，或票據到期日分佈情形與其產銷情況不合，或屬其
    關係企業所提供者，尤應特別注意查核其實際交易情形，辨
    認有無借票、換票情形：（四）銀行對申貸廠商所提供之客
    票，應注意其與申貸廠商經營之業務有無關聯，是否為實際
    交易之票據，其查證不以核對發票為唯一依據，仍得參照其
    他資料認定; 及（五）銀行對申貸廠商提供之客票，經查係
    以無交易基礎之融資性票據申貸者，應予拒絕受理之規定。
  (3)因此，若被告等人切實依照財政部76.2.16 台財融字第7504
    210 號函規定以及中華民國銀行公會會員授信準則，與行政
    院金融監督管理委員會檢查局頒佈之「本國銀行業務檢查手
    冊」之授信業務之規定進行查核，必已察覺該紙發票之記載
    與中央租賃公司之承作業務不符，但被告等人卻未拒絕融資
    ，顯然已與中央租賃人員共同謀議，藉此將以詐欺取得之告
    訴人票據轉為融資款項撥付給中央租賃，使中央租賃取款得
    利既遂，則被告等人之行為顯已與中央租賃事前謀議並有行
    為之分擔。
  (五)原處分未就被告等人未依財政部函示於中央租賃發票存根聯
    加蓋戳記，致使中央租賃嗣後將中央租賃台中市分公司偽造
    發票作廢之事尤加以斟酌，亦有不當。
  (1)按依財政部之規定，要求金融機構於存根聯上加蓋已融資之
    戳記，目的即在於防止申貸戶取得融資之後將發票註銷作廢
    。然查，被告等人非在中央租賃發票存根聯而在非合法憑證
    之中央租賃台中市分公司偽造發票副聯上加蓋戳記之行為，
    實際上因銀行未在中央租賃發票存根聯上為任何戳記，導致
    中央租賃得以將該紙非合法憑證之中央租賃台中市分公司偽
    造發票副聯註銷作廢，顯見被告等人僅在該紙非合法憑證之
    中央租賃台中市分公司偽造發票之副聯加蓋戳記完全無法防
    止申貸戶嗣後註銷發票。
  (2)再者，被告等人於偽造發票副聯上既已加蓋已在XX銀行融資
    ，不得註銷之戳記，為何中央租賃仍可嗣後將該偽造發票註
    銷作廢？則中央租賃以何種方式註銷已加蓋戳記之偽造發票
    ，被告等人是否涉及不法等事實，原處分對此均未詳加調查
    ，已有疏失。
  (七)中央租賃以金額為4200萬元之分期付款買賣契約書與主體不
    同，且金額為4221萬元外加營業稅後合計4432萬500 元之偽
    造發票申辦融資，原處分竟認被告等人違反財政部授信之規
    定，就其業務上作成之文書為不實之登載，無違反業務上文
    書登載不實之罪，亦有不當。
  (1)查被告等人辦理授信業務，並非僅就交易是否有效存在或合
    法作審查而已，為避免申貸戶以虛偽之交易文件詐取融資，
    更應就任何不合營業常規之事項謹慎審查。況且，被告等人
    任職之中國國際商業銀行為中央租賃之主要股東，兩者間之
    往來均屬關係人交易，則授信人員當然必須就申貸戶與客票
    發票人問是否有實際交易行為乙點，審慎查證。
  (2)今查，中央租賃人員持分期付款買賣契約書及統一發票連同
    聲請人所開立之本票，向被告等人申辦融資，惟本件發票上
    僅記載品名及總金額，即與一般交易常情不符，而被告等人
    身為專業之授信人員，面對此類不符營業常規之文件，本應
    有所警惕並加強查證，則被告等人所辯該等文件符合常情之
    詞，顯係事後推諉之詞，不足採信。
  (3)況且，該紙發票金額為4221萬元外加營業稅後合計4432萬50
    0 元，與分期付款買賣契約書金額為4200萬元，兩者主體不
    同，金額不同，中央租賃為何違反交易習慣不偽造主體相符
    ，金額相符之發票？顯係為配合被告等人虛增授信文件金額
    之形式審查要件之要求所為，則被告等人未與聲請人確認是
    否與中央租賃有買賣交易關係、是否收到該發票收執聯與扣
    抵聯，亦未確認發票副聯是否與收執聯及扣抵聯之正本相符
    等行為，顯已與中央租賃事前謀議並已違反銀行法及授信之
    規定，亦構成詐欺及背信罪嫌。
  (4)且查，系爭由已停業之中央租賃台中市分公司所開立之發票
    與分期付款買賣契約書除主體不同，金額不同外，尚有其他
    矛盾之處：
  系爭發票為中央租賃台中市分公司所開立，惟向中國國際商
    業銀行辦理客票融資之當事人，以及分期付款買賣契約書之
    訂約人均為中央租賃公司，兩者法人格顯非同一。
  次查，該紙發票係由已停業之中央租賃股份有限公司台中市
    分公司，於92年10月7 日所開立，惟該分公司於91年月11日
    早已辦理停業，不可能開立發票，則該紙發票顯屬偽造之發
    票。且中央租賃為中國國際商業銀行長期往來之客戶，甚至
    中國國際商業銀行亦為中央租賃之主要股東且兼任董事職位
    ，則中央租賃台中市分公司已停業之事實，被告等人怎可能
    不知？且開立人已停業之偽造發票如何辦理申報？原處分對
    此亦未查明。
  系爭發票品名為衣服乙批，屬於買賣業銷售貨物之發票格式
    ，顯然無法與中央租賃所屬之租賃業營業項目之機器設備或
    原物科之出租相互勾核，則被告等人辦理授信審查時，如未
    查證是否有分期買賣契約書第三條所規定之交貨及驗收證明
    書，如何能確認客票為實際交易所產生而非融通票據?
  再查，該紙發票品項記載為「衣服乙批」，為買賣零售業銷
    售貨物之統一發票，發票開立表示交易已完成，已取得貨款
    ，則貨款已收訖，如何還有應收帳款可辦理融資?
  (5)是以，中央租賃辦理客票融資之文件多所錯誤、不符營業常
    規之處，被告等人執行授信業務多年，實不可能因過失而未
    察覺，顯見被告等人確實與中央租賃之陳田鈺、陳英傑等人
    有犯意之聯絡，協助其詐欺犯行得逞，是被告等人之行為顯
    已違反其職務，造成金融機構及聲請人之損害，構成犯罪至
    明。
  (八)原不起訴處分就中央租賃台中市分公司於91年1 月間是否停
    業之事實，疏未調查，原駁回處分亦未予以指正，實有調查
    不備之違誤。
  (1)查，中央租賃台中市分公司早於91年1 月11日即辦理停業，
    此可由公司登記資料顯示「最後核准變更日期，為91年l 月
    11日可證，惟原不起訴處分不察，竟以網頁列印日期為97
    年間，以及同案被告陳英傑辯稱公司在93年停業不是91年間
    等證詞，而認中央租賃台中市分公司並非於91年1 月11日停
    業，即有調查不備之違誤。
  (2)再查，中央租賃台中市分公司實際上早已登記停業，卻對外
    仍以分公司名義招攬業務，目的在於詐騙取得廠商之票據，
    故台中市分公司實際上並無營業事實，充其量僅為中央租賃
    對外進行詐騙之手法而已，此等事實早經調查並起訴在案，
    故不能以被告曾以台中市分公司名義對外招攬業務之詐欺手
    段，而認其尚有營業之事實，此為當然。
  (3)又被告等人辦理授信時，理應切實查核中央租賃之基本資料
    ，並徵提會計師查核報告作為徵信依據，換言之，中央租賃
    持台中市分公司所開立之發票作為實際交易之憑據，被告等
    人理應確認該分公司當時是否確實仍在營業，故中央租賃台
    中市分公司於91年1 月11日已辦理停業之事實，被告等人實
    難諉為不知。惟原不起訴處分對於台中市分公司已停業之事
    實均末加以查證，而原駁回處分亦未加以指正或合發回續查
    ，即推論被告等人並無任何詐欺犯行，顯係荒謬至極，亦難
    令聲請人信服。
  (4)再者，依照88年2 月4 日財政部台財稅字第881897393 號函
    ，營業人停止營業時，國稅局應將停止營業之處分通知各地
    稅捐處，以停止發售統一發票並管制發票之開立。換言之，
    停業之公司顯係無法合法取得統一發票並對外開立發票。是
    以，台中市分公司停業之原因究竟為自行停業或遭主管機關
    勒令停業？停業之台中市分公司如何取得本件發票？為中央
    租賃台中古分公司向稅捐稽徵處購買取得？抑或第三人購買
    再交由中央租賃台中市分公司開立？其中是否涉有偽造文書
    或虛開發票之犯行？原處分對此均未調查。
  (九)被告陳英傑稱與聲請人為售後折回之交易云云，並非事實。
  (1)查被告陳英傑於庭訊時辯稱，中央租賃與聲請人乃「售後折
    回」之交易，係聲請人將庫存賣給中央租賃，中央租賃再將
    庫存賣回給聲請人，甚至當庭指稱曾與聲請人代表人太太洽
    談交易云云; 惟實際聲請人代表人太太並未任職於聲請人公
    司，陳英傑如何與聲請人代表人太太洽談？其證詞顯屬虛偽
    。
  (2)再查，當時中央租賃總經理陳英傑係主動邀宴，並宣稱中國
    國際商銀為中央租賃公司三席董事兼常務董事之最大股東，
    中央租賃希望提供融資500 萬美金給聲請人展店，聲請人因
    而交付正面劃有平行線並指名受款人為「中央租賃股份有限
    公司」，以合作金庫圓山分行為擔當付款人，金額計4221萬
    元共12期偽張本票作為融資借款之擔保，並依照中央租賃人
    員之指示簽署分期付款買賣契約書。因此，聲請人與中央租
    賃實為單純融資借款，並無任何售後租回之約定。
  (3)況若中央租賃用以向中國國際商銀借款之文件為真實者，查
    中央租賃係以品項記載為「衣服乙批」、金額為四干餘萬元
    之偽造發票作為交易文件，向被告等人辦理融資。然查，以
    聲請人工廠內65位至少25年經驗之熟練作業員為例，該金額
    相當須每月生產2 ～3 萬件衣服，連續生產18個月，即必須
    製造生產20～40萬件衣服。
  (4)而聲請人當時經營績效良好，各店控管商品安全庫存量均為
    三個月，平均營業毛利50% ，庫存均由各店負責銷售，每月
    擴充4 ～5 個店，自有銷售時尚服飾連鎖店共118 店。因此
    ，若聲請人公司已有庫存20～40萬件衣服，大可直接對外銷
    售換取現金獲利，何須降低毛利向中央租賃公司辦理融資借
    款並開立分期本票採購？顯見被告陳英傑之說詞，天方夜譚
    ，悖離事實。此可由被告陳英傑、陳田鈺於庭訊時，無法答
    覆「銷貨所有權如何完成移轉」之細節可證。
  (5)再者，四千餘萬金額相對應之20～40萬件衣服，數量、體積
    非常龐大，若聲請人確實出售該等衣物給中央租賃公司。中
    央租賃僅為一租賃業者，顯難有足夠地點存放上開貨物，被
    告等人身為專業授信人員，必然可以察覺四千餘萬之衣服交
    易與常情不符，卻未能審慎查核，反故意配合中央租賃放水
    融資，其構成詐欺罪嫌之情灼然。
  (十)原駁回處分認為中國國際商銀並無得利，亦與事實不符。
  (1)查原駁回處分以若被告與中央租賃共同詐欺，當不至於再憑
    該本票借款給中央租賃公司，且中國國際商銀並未因此獲有
    財物，進而認被告等人無與中央租賃共謀詐欺情事云云。
  (2)然查，中央租賃以詐術取得聲請人票據後，將其中12張面額
    總計為1055萬2500元之本票持向中國國際商銀辦理融資借款
    ，中國國際商銀並貸與款項計949 萬元，則中國國際商銀貸
    款金額低於票據面額，即從中獲有利益，是原駁回處分之認
    定即與事實不符，比亦可證被告等人顯有與中央租賃人員共
    謀詐欺之動機。
  (十一)綜上所述，被告等人意圖不法之利益，故意不在財政部規定
    之中央租賃發票存根聯正本上加蓋已融資撥款之戳記，反而
    於停業分公司之非正式憑證之副聯發票影本上蓋章，配合「
    利害關係人」中央租賃人員以假藉辦理墊付國內票款業務，
    以虛偽交易憑證，協助「利害關係人一中央租賃人員並共同
    詐取聲請人10,552,500元之融資擔保本票，甚至被告等人嗣
    後以銀行名義，以票款給付訴訟向聲請人追訴，脅迫聲請人
    代償中央租賃債務，被告等人之行為業已嚴重衝擊金融秩序
    及危及中小企業之生存，惡性重大，構成詐欺、背信及違反
    銀行法等犯行，惟原處分不察，竟以被告行為未違反銀行授
    信規定而為不起訴處分，實有不當，請裁定交付審判等語。
二、按聲請人不服上級法院檢察署檢察長或檢察總長認再議為無
    理由而駁回之處分者，得於接受處分書後10日內委任律師提
    出理由狀，向該管第一審法院聲請交付審判。法院認為交付
    審判之聲請不合法或無理由者，應駁回之。刑事訴訟法第25
    8條之1、第258條之3第2項前段，分別定有明文。又刑事訴
    訟法第258條之1規定聲請人得向法院聲請交付審判，係新增
    對於「檢察官不起訴或緩起訴裁量權」制衡之一種外部監督
    機制，法院僅就檢察官所為不起訴或緩起訴之處分是否正確
    加以審查，以防止檢察機關濫權，依此立法精神，同法第25
    8 條之3 第3 項規定法院審查聲請交付審判案件時「得為必
    要之調查」，其調查證據之範圍，自應以偵查中曾顯現之證
    據為限；而同法第260 條對於不起訴處分已確定或緩起訴處
    分期滿未經撤銷因發現新事實新證據者得再行起訴之規定，
    其立法理由說明該條所謂不起訴處分已確定者，包括「聲請
    法院交付審判復經駁回者」之情形在內，是前述「得為必要
    之調查」，其調查證據範圍，更應以偵查中曾顯現之證據為
    限，不得就聲請人新提出之證據再為調查，亦不得蒐集偵查
    卷以外之證據，否則，將與刑事訴訟法第260 條之再行起訴
    規定，混淆不清，亦將使法院兼任檢察官而有回復「糾問制
    度」之虞；且法院裁定交付審判，即如同檢察官提起公訴使
    案件進入審判程序，是法院裁定交付審判之前提，必須偵查
    卷內所存證據已符合刑事訴訟法第251 條第1 項規定「足認
    被告有犯罪嫌疑」檢察官應提起公訴之情形，亦即該案件已
    經跨越起訴門檻，否則，縱或法院對於檢察官所認定之基礎
    事實有不同判斷，但如該案件仍須另行蒐證偵查始能判斷應
    否交付審判者，因交付審判審查制度並無如同再議救濟制度
    得為發回原檢察官續行偵查之設計，法院仍應依同法第258
    條之3 第2 項前段規定，以聲請無理由裁定駁回。
三、本件聲請人以被告己○○、丙○○、黃淇樟、丁○○、乙○○等違反銀行法等罪，向臺灣士林地方法院檢察署提出告訴
    ，經該檢察署檢察官為不起訴處分後（98年度偵字第6911號
    ），聲請人不服，聲請再議，亦經臺灣高等法院檢察署檢察
    長以再議為無理由而駁回再議（99年度上聲議字第1977號）
    。而該處分書於99年3 月25日對聲請人為送達，本案聲請交
    付審判期間末日應係99年4 月4 日，惟99年4 月4 日及同年
    月5 日均為例假日，即應以翌日即99年4 月6 日為提請交付
    審判期間屆滿之日，聲請人於99年4 月6 日向本院聲請交付
    審判，程序上並無不合，先予敘明。
四、經查：本件聲請人認被告等5人涉犯違反銀行法、背信、詐
    欺犯行，無非以被告等人時為中國商銀之授信人員，於辦理
    中央租賃公司之墊付國內票款業務時，竟未勾稽中央租賃公
    司提出之買賣契約書與發票上當事人、金額是否相符、未於
    發票存根聯加蓋戳記以防註銷，且未查證該客票是否為實際
    交易所生，亦疏未發現中央租賃公司遭遇財務困難尤仍放款
    、放款後亦未落實事後管理等違反授信規定之行為，並否認
    聲請人與中央租賃公司間交易為售後折回，及中央租賃公司
    自行匯款進入聲請人支存戶內以應被告等人所任職之銀行提
    領為主要論據，而提出財政部76年2 月16日台財融字第7504
    210 號函釋、中央租賃公司返還聲請人之本票、統一發票存
    根聯及副聯、台灣省中區國稅局民權稽徵所95年8 月22 日
    中區國稅民權三字第0950033639號函、分期付款買賣契約書
    、97年2 月4 日公司登記資料查詢結果、財政部88年2 月4
    日台財稅字第881897393 號函、第一銀行循環額度放款核貸
    單、本國銀行業務檢查手冊授信業務規定節錄本及合作金庫
    支存客戶交易資料查詢單為證，然查：
  (一)按刑法背信罪構成要件係為他人處理事務，意圖為自己或第
    三人不法之利益或損害本人之利益，而違背其任務之行為，
    致生損害於本人之財產或其他利益，刑法第342 條載有明文
    ，本件因被告等人並未受聲請人委任處理任和事務，自無背
    信罪犯罪構成要件相符之情事，合先敘明。又按銀行法稱之
    擔保授信，謂對銀行之授信，提供借款人營業交易所發生之
    應收票據為擔保者。銀行應建立內部控制及稽核制度；其目
    的、原則、政策、作業程序、內部稽核人員應具備之資格條
    件、委託會計師辦理內部控制查核之範圍及其他應遵行事項
    之辦法，由主管機關定之，有未依第45條之1 或未依第123
    條準用第45條之1 規定建立內部控制與稽核制度、內部處理
    制度與程序、內部作業制度與程序或未確實執行，處新臺幣
    2 百萬元以上1 千萬元以下罰鍰，銀行法第12條第3 款、第
    45 條 之1 第1 項、第129 條第7 款定有明文。而關於銀行
    業之授信業務規範已於「中華民國銀行公會會員授信準則」
    做有規範，此有財政部93年4 月5 日台財融（一）字第0938
    010487號函可稽。本件聲請人指稱被告等人係中國商銀人員
    ，辦理中央租賃公司之授信業務，未依銀行法、中華民國銀
    行公會會員授信準則，與行政院金融監督管理委員會檢查局
    頒佈之「本國銀行業務檢查手冊」之授信業務第9.5 項關於
    「墊付國內票款」等規定，辦理貸款手續，甚至退還中央租
    賃公司已提出之本票予中央租賃公司，該授信過程違反銀行
    法相關規定等語。然查，違反銀行法第12條第3 款、第45條
    之1 等規定，僅設有罰鍰規定，並無刑罰處罰。
  (二)且中央租賃公司係於92年10月9 日，持92年10月7 日與聲請
    人吉甫公司簽訂之分期付款買賣契約書、中央租賃公司臺中
    市分公司統一發票1 紙及聲請人公司所簽發，以合作金庫銀
    行圓山支庫為付款人，面額分別為48萬7500元、75萬元、11
    2 萬5000元之本票共48張，向中國商銀辦理融資貸款，經中
    國商銀向合作金庫銀行圓山分行查詢聲請人公司信用情形，
    經該行查復稱：吉甫公司無不良紀錄，均能按期償還，往來
    評語尚可，此有合作金庫銀行圓山分行查復表在卷可稽（偵
    卷第22頁）。中國商銀乃核准在額度內支用949 萬元等情，
    有兆豐銀行港都分行95年8 月28日（95）兆銀港授字第226
    號函在卷可稽（偵卷第17至18頁）。另中央租賃公司係於93
    年1 月間，始開始發生退票等情，亦有法務部─票據信用資
    訊連結作業1 紙在卷可資佐證（偵卷第95頁背面），足見中
    央租賃公司於92年10月9 日，持聲請人公司簽發之本票及分
    期付款買賣契約書，向中國商銀申請融資貸款，中央租賃公
    司及聲請人吉甫公司當時信用狀況均屬正常，並無延遲付款
    或退票拒往等不良信用情事，故中國商銀依銀行授信規定查
    核，在總行核准之融資貸款額度內，貸款949 萬元予中央租
    賃公司，並未違反銀行法授信法令規定。
  (三)另被告乙○○於偵查中經傳喚未到。而被告己○○、戊○○
    、丙○○、丁○○於偵查中均堅決否認有何詐欺等犯行，被
    告己○○辯稱：並不清楚該案件辦理流程，徵信程序並不是
    總經理職責，也沒受到上級壓力等語；被告戊○○辯稱：該
    案件係分行在處理，並不清楚案件辦理流程，也沒有受到上
    司壓力等語；被告丙○○辯稱：並沒有督導授信業務，不清
    楚該案件辦理流程，也沒受到上司壓力等語；被告丁○○則
    辯稱：當時係擔任中國商銀高雄分行經理，與中央租賃公司
    往來很久，延續以前總行給予中央租賃公司美金1 千萬元（
    相當新臺幣3 億元）之貸款額度，每次動用若在額度內，不
    需要總行核准，可由中央租賃公司持合格票據來本行辦理客
    票融資，由經辦黃瓊玉審核後，送乙級主管乙○○，再由甲
    級主管陳忠成副理核定即可動用，本案係依法處理、撥款，
    沒有受到上司壓力，也沒有收取中央租賃公司任何利益等語
    （見偵卷第13頁）。惟證人陳英傑證稱：伊是中央租賃公司
    總經理，聲請人吉甫公司於92年間向中央租賃公司申請貸款
    ，經審查後予以承接，當時有先撥1 千萬美元給聲請人公司
    ，但後來銀行凍結我們中央租賃公司額度，無法撥款，造成
    違約，但聲請人公司開出之本票已拿到各銀行辦理融資。我
    們與聲請人公司交易係採租賃業裡常見之售後折回方式，即
    聲請人公司把庫存賣給中央租賃公司後，再融資給聲請人公
    司，並沒有實際貨物流通，我們拿聲請人公司開出之48張本
    票，根據額度分成好幾家銀行去辦理融資，融資款項撥款後
    是統合運用，有撥給聲請人公司，中央租賃公司成立30年，
    以前經營非常好，是因受到東南亞金融風暴後，幾個主要客
    戶，如瑞聯航空等上市公司影響，於93年1 月才發生跳票事
    件，中國商銀是依程序審核貸款，未事先和他們勾結等語（
    見偵卷第4 至5 頁背面），均核與被告等供述情節相符，應
    可採信。
  (四)聲請人雖認中央租賃公司提供予中國商銀之發票上金額記載
    為4,432 萬元，與分期付款買賣契約書上約定之金額4,200
    萬元不同，被告等銀行承辦人竟未查覺有異，而向聲請人或
    中央租賃公司求證，惟聲請人與中央租賃公司形式上係簽發
    分期付款買賣契約，因而發票上之金額如係加計利息後之金
    額，亦與商業習慣相符。又質疑中國商銀之授信對象為中央
    租賃公司，被告等人卻取得中央租賃公司臺中分公司簽發之
    前開發票而核准中央租賃公司申請客票融資，顯配合案外人
    陳田鈺、陳英傑詐欺之犯行。惟總公司與分公司之人格雖非
    同一，依公司法第3 條第2 項規定，分公司為受本公司管轄
    之分支機構，並無獨立之人格，因此分公司為抬頭人，並書
    明「禁止背書轉讓」之票據，如存入總公司之帳戶，並不發
    生轉讓之事實，此有中華民國銀行公會74年3 月28日全會法
    字第0573號函文要旨可考，是中國商銀徵取中央租賃公司臺
    中分公司銷售貨物而取得之上開票據以為中央租賃公司之擔
    保品，而核准中央租賃公司申請客票融資，於法並無不合。
  (五)又聲請人援引財政部76年2 月16日台財融字第7504210 號函
    示，質疑被告等人未於中央租賃公司交易發票之存根聯加蓋
    「已在XXX 行庫辦理融資」戳記，僅在發票副聯上蓋上開戳
    記，便利中央租賃公司嗣後將該發票註銷作廢，進而指訴被
    告等人涉有共同詐欺等犯行。惟該函示之主要目的除為避免
    企業以融資性票據取得資金融通，事後再註銷銷貸發票情事
    之發生外，另為防止企業以同一張發票，於不同行庫重複申
    請融資額度，致於各行庫所申請融資總額度超逾該發票開立
    金額，而產生超額貸款之情事，故各金融機構於徵取以營業
    交易所產生之票據，辦理授信業務時，應切實於發票存根聯
    上加蓋「已在XXX 行庫辦理融資」文義之戳記，以防堵授信
    戶將同一筆銷貨交易所產生之各種不同憑證提供予不同金融
    機構，而各金融機構因無法全盤查證、勾稽由該筆銷貨交易
    所產生之授信，致企業實際貸得款項遠超過原所能申貸款項
    。本件中國商銀相關人員於受理中央租賃公司系爭放款案時
    ，已依規於放款額度內，並徵取所訂之分期付款買賣契約書
    及統一發票，作為營業交易所生客票之證明，堪認中國商銀
    相關人員於本件授信審核，尚符銀行法令有關擔保授信之規
    定。又中國商銀人員於本件核貸時，雖係於中央租賃公司提
    出之交易發票副聯上加蓋在該行辦理融資及金額之戳記，而
    非在發票存根聯上加蓋，然查：統一發票副聯必須經財政部
    核准後始能增印，觀之統一發票使用辦法第7 條2 項規定自
    明，故發票副聯亦為法定之交易憑證。本件據以核貸之前述
    發票副聯上更已存有「本發票金額9,490,000 已在中國國際
    商業銀行辦理融資不准撤銷92.10.9 」等字樣，有該發票副
    聯影本1 紙在卷足憑，即符合前揭函令所規範之精神。
  (六)另聲請人指稱中央租賃公司臺中分公司業於91年1 月11日停
    業，而被告等竟依中央租賃公司提供之臺中分公司92年10月
    份發票撥款。聲請人所列印之中央租賃公司臺中分公司登記
    資料查詢上，雖記載該分公司狀況- 停業（備註），惟於該
    資料查詢中備註欄中亦明確載明，該公司是否辦妥營業登記
    或仍在營業中，請逕自連結至下列網址查詢，故上開查詢資
    料，僅能證明中央租賃公司臺中市分公司於97年2 月15日，
    係處於停業狀況中，尚不能證明該分公司係於91年1 月11日
    辦理停業。且依臺灣省中區國稅局民權稽徵所95年8 月22日
    中區國稅民權三字第0950033639號函亦稱：臺中分公司已於
    94年7 月15日擅自歇業，他遷不明等情，有該所函文1 紙在
    卷可資佐證（見發查卷第91頁）；證人陳英傑亦證稱：中央
    租賃公司臺中分公司是因遭銀行凍結，才於93年間停業，並
    不是91年，至於91年1 月11日可能是臺中市分公司更換負責
    人等語（見偵卷第4 頁背面），足見中央租賃公司臺中市分
    公司應非於91年1 月11日停業之事實甚明，故亦難據此認被
    告等有何詐欺等犯行。
  (七)再聲請人又指系爭發票上除品名及總金額之記載甚為簡略外
    ，品名為衣服乙批，屬於買賣業銷售貨物之發票格式，顯然
    無法與中央租賃所屬之租賃業營業項目之機器設備或原物科
    之出租相互勾核，該記載之交易亦與一般產銷模式相違，銀
    行人員辦理授信審查時竟未發現此非真實交易憑證，亦非售
    後折回交易，反故意配合中央租賃公司取得貸款。惟按中央
    租賃公司之營事業第6 項載明：「建築材料、『紡織品』、
    塑膠原料、橡膠材料（線纜索管、輪胎、鞋及其製品）木製
    品等之經銷業務。」，有中央租賃公司變更登記表1 份附卷
    可參（見發查卷第95頁），且聲請人之代表人甲○○自承與
    中央租賃公司簽訂分期付款之買賣契約時，其真意是向中央
    租賃公司借錢之用等語（見偵卷第4 頁背面），而中央租賃
    公司於93年1 月間才跳票，中央租賃公司於92年10月間向中
    國商銀申辦貸款時所交付之分期付款買賣契約、發票、支票
    等資料，形式上並未有偽造之情形，故中國商銀之承辦人員
    無從得知其與中央租賃公司簽約時之本意為何，且本件據以
    申貸發票上記載之內容，和聲請人公司與中央租賃公司訂立
    之分期付款買賣契約書相符，有聲請人提出之該契約書附卷
    可稽，於一般交易經驗及法律效果之判斷上，均不影響其授
    信之正當性，自難認被告等可輕易自相關放款資料中查知中
    央租賃公司檢附之貸款資料可能不實之情，而刻意忽略以遂
    行詐騙。至發票上之品名及總金額，容有未完全符合統一發
    票使用辦法第9 條第1 項之規定，惟倘有違反，僅係違反發
    票相關行政法令問題。亦難遽執該發票記載較為簡略，即認
    為銀行人員於辦理授信審查時，應可查知是否為真實交易、
    或非售後折回之交易，即推論被告等人有詐欺之犯意。
  (八)至被告所任職之中國商銀因中央租賃公司嗣後未能依約還款
    而向聲請人提出或撤回訴訟，要屬其訴訟權之行使，實難謂
    此為詐欺行徑。另聲請人所指被告等人身為授信主管及承辦
    人員必然知悉中央租賃公司於90年間即遭遇財務困難、償債
    能力不佳，猶仍貸放，顯與中央租賃公司共謀詐欺。然銀行
    授信業務，除需遵守主管機關相關規定外，對於是否貸放、
    貸放條件及繳息狀況等，由各銀行自行決定，而貸放戶能否
    按期繳息，亦為各銀行自行承擔之風險，然而縱使貸放戶身
    陷財務危機，若該公司仍有商機，銀行仍可決定繼續對其融
    資，此涉及銀行自身對貸放風險之控管等問題，非能全以貸
    放戶事後違約或詐欺之情況，即率而推論該銀行授信人員必
    與貸放戶有共同詐欺之犯行，事理至明。而中國商銀依授信
    規定，在核准之融資貸款額度內，貸款949 萬元予中央租賃
    公司，並未違反銀行法授信法令規定，已如前所述，且觀之
    中央租賃公司之授信與保證資訊（見偵卷第37頁）及聲請人
    所提供之第一銀行循環額度放款核貸單，中央租賃公司於92
    年8 月份放款總額雖高達39億5816萬元，但92年1 至8 月之
    營收亦有37億1750萬元，應足以支付每月放款利息，且其於
    各行庫皆按期繳息、亦無不良票信，因此於92年10月份銀行
    繼續與其往來，並無不當，是聲請人指訴中央租賃公司當時
    總授信額過高，營收恐不足支付借款利息時，被告等人應提
    高警覺不予融資，竟仍貸放，間接使聲請人受有損害，因而
    認為被告等人有共同詐欺之犯嫌，則顯屬無由。又被告等人
    於放款後未落實事後管理等授信規定，或事後未查知中央租
    賃公司申貸所用之發票並未申報至稅捐機關，縱然屬實，亦
    不影響先前授信之正當性，是尚難僅因上述授信作業程序上
    存有些許瑕疵，即遽謂被告等人有何與案外人陳田鈺、陳英
    傑共同詐欺之罪責。另依聲請人所提供之附表一票據明細表
    （他卷第11至12頁），雖可知聲請人所簽發以中央租賃公司
    為受款人之48張本票中，中央租賃公司於92年12月1 日及93
    年1 月1 日共6 次匯款至聲請人支存戶及自92年12月16日起
    中央租賃公司曾陸續退還其中7 張本票予聲請人之情形，縱
    然屬實，亦僅能證明中央租賃公司曾匯款進入聲請人支存戶
    、返還本票予聲請人等情，並無法得知其返還本票或匯款之
    原因，尚無從據此認定上開匯款及返還本票之舉為詐欺。
  (九)揆諸上開說明，被告等人所為即與刑法詐欺、背信及違反銀
    行法之構成要件未符。此外，復查無其他積極證據足資認定
    被告有何犯行，應認其罪嫌不足。
五、綜上所述，原不起訴處分書及駁回再議處分書既已詳予調查
    卷內所存證據，並敘明所憑證據及判斷理由，認無積極證據
    證明被告涉有聲請人所指訴之犯行，尚難僅以聲請人之片面
    指訴，遽認被告涉有罪嫌；且原處分所載證據取捨及事實認
    定之理由，尚無違背經驗法則或論理法則之情事，是原檢察
    官及臺灣高等法院檢察署檢察長以被告犯罪嫌疑不足，予以
    不起訴處分及駁回再議之聲請，並無不當。聲請人猶執陳詞
    ，逕向本院聲請交付審判，自無理由。本院既認本件無得據
    以交付審判之事由存在，聲請人聲請交付審判，應予駁回。
 中    華    民    國    99   年    7     月    30    日
                   刑事第四庭審判長法  官  李正紀
                                   法  官  楊皓清
                                   法  官  莊明達
以上正本證明與原本無異。
本件不得抗告。
                                   書記官  劉欣怡
中    華    民    國    99    年    7     月    30    日

司法院資訊處製作；財團法人民間司法改革基金會備份。
